臺灣板橋地方法院民事判決　　　　　　 100年度簡上字第71號
上　訴　人　符仕育
被　上訴人　鄭秀燕
上列當事人間請求回復原狀等事件，上訴人對於中華民國99年12
月31日本院板橋簡易庭99年度板簡字第2049號第一審簡易判決提
起上訴，經本院於100年7月6日言詞辯論終結，本院判決如下：
    主  文
上訴駁回。
第二審訴訟費用由上訴人負擔。
    事實及理由
一、上訴人主張：
  (一)被上訴人前請求被上訴人修復其房屋之漏水，並依鈞院96年
    度板簡調字第1045號調解內容聲請強制執行，執行程序於民
    國97年4月22日早上8點在上訴人所有新北市○○區○○路10
    5巷2號3樓房屋進行，被上訴人委請水電工打開廁所並將牆
    面所有水電管路挖出，然勘查後並無任何漏水現象，被上訴
    人遂請水電工復原，並確認上訴人房屋並無任何管路造成漏
    水到被上訴人家中。被告嗣後在無法院執行命令之情形下，
    曾再次雇工至原告房屋施工，並私下要原告房客開門，惟施
    工後仍無任何從原告房屋廁所管線漏水之事證，前述施工雖
    有進行復原，然被上訴人修復損壞處所使用之瓷磚，花色款
    式與他處不同，且未重新施以全面防水施工，被上訴人應將
    施工破壞之處恢復原狀，另上訴人房屋廁所遭拆除部分之原
    有整體防水已遭破壞，濕氣將由此被破壞處滲透到廁所旁之
    和室或經由牆面滲透到樓下，全室防水應重新施作，上開回
    復原狀工程之費用新臺幣（下同）76,756元應由被上訴人負
    擔。
  (二)被上訴人於97年4月間，再次提起本院板簡字第60號訴訟事
    件請求上訴人修復漏水，案經本院99年度簡上字第62號判決
    確定，上開判決認定被上訴人家中因公共管路漏水造成之損
    失，且公共管線係全棟4住戶所共有，自應由上訴人負責賠
    償4分之1，而上訴人房屋和室漏水造成傢俱及木作油漆家之
    損害116,357元，係相同公共管路漏水所致，上訴人依同理
    ，亦得請求被上訴人賠償上訴人損失之4分之1。
  (三)被上訴人主張其於97年4月間提起本院99年度板簡字第60號
    訴訟事件請求修復漏水，上訴人已同時得知損害發生之事實
    ，侵權行為損害賠償請求權之時消已完成云云，並非屬實。
    被上訴人於上開訴訟事件中，曾聲請就其房屋漏水原因交付
    鑑定，鑑定結果確認公共排水線路為漏水主因，該鑑定報告
    於98年5月27日提出後，被上訴人於98年8月18日始對公共管
    路漏水進行維修。本件係鑑定後始確認公共管線滲漏為漏水
    之主因，上訴人確認漏水原因之日期亦與鑑定報告提出時相
    同，則自鑑定報告提出之98年5月27日時起至上訴人提起本
    件訴訟之99年9月3日止，尚未逾2年之侵權行為請求權時效
    期間。
  (四)上訴人之下列損失應由被上訴人賠償：回復上訴人房屋廁
    所原有功能及整體美觀之費用76,756元。上訴人房屋公共
    管路漏水損壞傢俱及木作油漆之損失29,089元。被上訴人
    就其房屋漏水乙事多次雇工進入屋內騷擾上訴人3年，對上
    訴人重複興訟，上訴人因而受有精神上之非財產上損害100,
    000元。上訴人爰依侵權行為損害賠償之法律關係，請求被
    上訴人賠償上述金額合計205,845元，及自98年5月13日起至
    清償日止，按年息5%計算之利息。
二、被上訴人則以如下情詞置辯：
  (一)上訴人所有門牌號碼新北市○○區○○路1段105巷2之2號3
    樓房屋因供水排水管線設備及防水層老舊、毀損，發生嚴重
    滲水現象，且已浸漬進入被上訴人所有同棟下層2樓房屋，
    造成被上訴人房屋受有漏水、油漆及水泥剝落、鋼筋侵蝕、
    壁癌等損害。嗣經會同查看後，雙方均認係上訴人房屋牆壁
    內之冷熱管線滲漏，並同意於96年度板簡字第1045號訴訟事
    件中達成和解，約定上訴人應於97年2月28日前僱工會同被
    上訴人勘查所有管線及馬桶有無漏水，若有漏水應由上訴人
    於97年2月28日前自費僱工修復至不漏水為止。詎料，上訴
    人嗣後拒絕履行和解內容，被上訴人依和解筆錄聲請強制執
    行，經本院民事執行處以97年度執木字第20469號執行事件
    受理，並於97年4月22日9時30分許命雙方會同水電工到場執
    行勘查及修繕工程。施工時係由執行法院書記官在場指揮，
    且施工前，水電工已告知上訴人，現場瓷磚老舊、泛黃，復
    原時色澤將無法完全一致，經上訴人同意後始挖開查看。
  (二)嗣後漏水之情況依舊，被上訴人為查勘漏水情形，在上訴人
    房客之同意下，於97年4月下旬進入被上訴人房屋，以目測
    方式勘查漏水情形，並自行雇工在外牆施作引流管，暫將部
    份滲漏引出屋外，減少室內滲漏；於97年5月22日，又將自
    己之房屋室內重新粉刷，俾供暫時居住使用。然經一週後，
    房屋浴室之油漆因漏水再度剝落，臥室亦有滲漏之徵兆。被
    上訴人請求上訴人改善而未獲置理，故於97年9月9日起訴請
    求被上訴修復漏水，經鈞院以97年度板簡字第1026號訴訟事
    件受理，案經台灣省土木技師公會派員鑑定後，以98年5月
    27日98年省土技字第第2748號鑑定報告書提出鑑定結果，內
    容稱：「二樓（被上訴人所有建物）的漏水，應該是由三樓
    的冷水管漏水及公共排水管漏水兩者共同因素所造成。」，
    並作成：「三樓應該修復目前的冷水管或以明管方式重新
    佈設管線。三樓的馬桶，並未完全固定於地板上，其下方
    已經鬆脫情形，若浴室積水時，水也有機會由其下方縫隙滲
    入，故建議應該重新施作固定」等建議，上開鑑定結果已經
    本院板橋簡易庭於99年1月15日以99年度板簡字第60號、本
    院99年6月29日99年簡上字第62號判決採認，足證被上訴人
    之房屋確實因上訴人房屋之冷水管漏水及馬桶滲漏而受有損
    害。據此，上訴人本有修繕房屋及回復原狀之義務，履行義
    務造成之損失依義務之本質並應由上訴人承擔。被上訴人依
    法對上訴人提出訴訟，嗣後依法聲請強制執行，代上訴人履
    行義務，進行開挖、勘測、修繕、回復等行為，權利之行使
    及救濟程序之聲請均屬合法、正當且有其必要，並無不法之
    侵害存在，上訴人未舉證證明被上訴人行使權利係以損害上
    訴人為主要目的而屬權利濫用之不法行為，揆諸民法第184
    條第1項之規定以及民法第148條規定之反面解釋，被上訴人
    行使權利縱致上訴人受有損害，被上訴人亦不負侵權行為損
    害賠償責任。
  (三)上訴人主張其所有房屋之「和室區」、「浴室區」受有損害
    ，係因被告依強制執行程序開挖所致等情，是否為事實仍屬
    未明，上訴人之房屋係於66年6月3日建築完成，迄今已歷30
    餘年，房屋年久失修亦可能造成上訴人所稱之損害，且依一
    般經驗法則，被上訴人於強制執行程序中開挖瓷磚、檢視水
    管之行為，工程規模僅及於牆壁之淺層部分，無造成上訴人
    所稱各項損害之可能。況被上訴人於強制執行程序中所為之
    開挖行為，係於97年4月22日之日間進行，原告所稱之漏水
    及壁癌等損害則於96年間兩造進行訴訟調解時即已存在，兩
    者間殆無因果關係。縱認有因果關係存在，然兩造因房屋漏
    水所生之爭執，已於96年間進行訴訟上調解，97年間被上訴
    人復提出訴訟請求上訴人改善，上訴人當時已自稱其房屋受
    有損害，其損害賠償請求權至原告99年9月3日提起本件訴訟
    止，已超過2年之時效期間，依民法第197條第1項之規定請
    求權已經消滅。
  (四)上訴人已知房屋之公共管線漏水及漏水處位於其所有房屋之
    牆壁內，然未儘速僱工維護，避免自己與其他區分所有權人
    之房屋因公共管線漏水受損害，反以修繕將損壞屋內裝潢為
    由，拒絕為必要之修繕、維護，更無理要求上訴人先同意負
    擔30萬元之重新裝修費用，作為其同意被上訴人進入其屋內
    檢驗、修繕漏水之條件，足徵原告房屋如因公共管線漏水而
    受有損害，亦係自身不即時修繕、維護所致，僅可歸責於上
    訴人自身，而與其他區分所有權人無涉。
三、原審為上訴人敗訴之判決，上訴人不服提起上訴，並求為判
    決：(一)原判決廢棄；(二)被上訴人應給付上訴人205,845元，
    及自98年5月13日起至清償日止，按年息5%計算之利息。被
    上訴人則聲明：上訴駁回。
四、本件兩造不爭執事項：
  (一)上訴人為門牌號碼新北市○○區○○路1段105巷2號3樓建物
    之所有權人，而同棟2樓建物則為被上訴人所有，被上訴人
    所有系爭2樓建物於96年間發生漏水情事，被上訴人遂起訴
    請求上訴人修復，經本院以96年度板簡調字第1045號事件進
    行調解，兩造乃於97年1月23日調解成立，調解筆錄內容為
    ：「一、相對人（即上訴人）願於民國97年2月28日前，僱
    工會同聲請人（即被上訴人）至台北縣中和市○○路105巷2
    號3樓之廁所勘查所有管線及馬桶有無漏水。二、前述部位
    若有任何漏水，相對人願於97年2月28日以前自費僱工修復
    至不漏水為止。…」等語。
  (二)被上訴人於97年2月29日持上開調解筆錄為執行名義聲請本
    院97年度執字第20469號回復原狀執行事件，對上訴人強制
    執行，經本院於97年4月22日會同兩造前往上訴人所有系爭
    3樓建物執行，上訴人在現場同意被上訴人僱請水電工人開
    挖建物浴室洗手檯下方及左方牆壁之瓷磚，以勘查漏水情形
    ，嗣後被上訴人於開挖處回復原狀後撤回本件強制執行之聲
    請。
  (三)被上訴人於97年9月11日再次對上訴人起訴請求上訴人修復
    其屋內漏水及賠償其因漏水所生之損害，經本院以97年度板
    簡調字第1026號囑託台灣省土木技師公會就系爭建物之漏水
    原因進行鑑定，該會於98年5月27日提出鑑定報告書說明被
    上訴人所有系爭2樓建物之臥室、浴室天花板及牆壁之漏水
    原因，係由上訴人所有系爭3樓建物之冷水管漏水及公共排
    水管漏水兩者共同因素所造成等語。故兩造於上開調解程序
    進行中，曾與系爭建物之其他區分所有權人私下達成協議，
    同意先行施作公共排水管修復工程。復經本院於99年6月29
    日以99年度簡上字第62號確定判決，確認其中上訴人所有系
    爭3樓冷水管肇責部分僅為5分之1，同時判決上訴人應給付
    被上訴人損害賠償額15886元及其法定遲延利息。
五、本件兩造爭執事項：
  (一)本院97年度執字第20469號強制執行事件中，被上訴人是否
    曾因故意或過失，不法侵害上訴人所有系爭3樓建物內廁所
    之牆面？上訴人是否曾於強制執行程序終結後，未經上訴人
    同意再次進入系爭3樓建物屋內開挖廁所牆面？上訴人請求
    被上訴人賠償回復房屋廁所原有功能及整體美觀之費用76,7
    56元，有無理由？
  (二)上訴人及被上訴人所有系爭建物之公共管線滲漏，是否造成
    上訴人所有系爭3樓建物內和室家具及木作油漆損壞？上訴
    人請求被上訴人賠償因系爭建物之公共管線滲漏致和室家具
    、木作油漆之損失29,089元，有無理由？
  (三)上訴人依侵權行為之法律關係請求被上訴人給付如上之損害
    賠償，其請求權是否已罹於消滅時效？
  (四)上訴人請求因系爭建物漏水所生前被上訴人提起歷次訴訟，
    騷擾上訴人3年，致上訴人受有精神上之非財產損害，並請
    求被上訴人給付100,000元，有無理由？
六、本院之判斷：
  (一)按民法第184條第1項前段規定之因侵權行為所發生之損害賠
    償請求權，係以有故意或過失不法侵害他人權利為其成立要
    件。所謂「不法」，係指侵害行為違反法律強制或禁止規定
    之謂。再按「權利之行使，不得違反公共利益，或以損害他
    人為主要目的。行使權利，履行義務，應依誠實及信用方法
    」，民法第148條亦著有明文，依此規定反面解釋，權利之
    行使，若不違反公共利益，或以損害害他人為主要目的，縱
    加損害於他人，亦不負侵權行為損害賠償責任。經查：被上
    訴人前於97年2月29日持本院96年度板簡調字第1045號調解
    筆錄為執行名義，聲請本院97年度執字第20469號對上訴人
    強制執行，經本院於97年4月22日會同兩造當事人前往上訴
    人所有系爭3樓建物履勘執行，經上訴人同意後，由被上訴
    人僱請水電工人開挖建物浴室洗手檯下方及左方牆壁之瓷磚
    ，俾利勘查漏水狀況，被上訴人既係持執行名義依法聲請強
    制執行，強制執行作為亦在執行人員之協調指揮下進行，且
    經上訴人現場同意後開挖浴室牆面，實難認上訴人有何「不
    法」之侵害行為存在。又上訴人依該執行名義即本院96年度
    板簡調字第1045號調解筆錄所載內容，本有容忍被上訴人就
    漏水進行勘查修繕之義務，故因修繕浴廁地坪及勘查牆面漏
    水情形，自然必須將廁所牆面拆除，以達執行之目的，就前
    述強制執行行為包含浴廁牆面之拆除，及施作後相關設備之
    回復，上訴人自亦有容忍之義務，縱然造成上訴人之損害，
    實非可歸責於被上訴人，被上訴人應無故意或過失可言。從
    而，被上訴人於本院97年度執字第20469號強制執行事件中
    僱請水電工人所為之行為，既屬正當權利之行使，上訴人亦
    未能舉證被上訴人聲請強制執行，係以損害上訴人為主要目
    的而屬權利濫用不法行為之事證，揆諸前開說明，縱致上訴
    人受有所損害，被上訴人亦不負侵權行為損害賠償責任甚明
    。又上訴人主張被上訴人於上開執行程序終結後，未得上訴
    人之同意私下與系爭建物承租人協議再次進入系爭3樓建物
    內，僱工就相同位置再次開挖施工及還原回復之事實，業據
    被上訴人否認在卷，並辯稱係經兩造協議而自系爭房屋外牆
    施作引流管而已，並無再次進入上訴人所有系爭3樓建物屋
    內就相同位置重複開挖施工等語，上訴人前開主張，僅以事
    後經系爭房屋承租人告知云云，誠屬上訴人之空言說明，並
    未舉證以實其說，本院尚難遽信為真實，故上訴人依侵權行
    為損害賠償請求權之法律關係，請求被上訴人賠償施工後回
    復原狀之費用，即回復上訴人系爭3樓建物廁所原有功能及
    整體美觀之費用76,756元，洵非有據。
  (二)次按當事人主張有利於己之事實者，就其事實有舉證之責任
    。民事訴訟法第277條前段定有明文。又民法第184條第1項
    前段規定侵權行為以故意或過失不法侵害他人之權利為成立
    要件，故主張對造應負侵權行為責任者，應就對造之有故意
    或過失負舉證責任（最高法院58年度台上字第1421號判例意
    旨參照）。因侵權行為所生之損害賠償請求權，自請求權人
    知有損害及賠償義務人時起，2年間不行使而消滅，民法第1
    97條第1項前段規定甚明。而關於侵權行為損害賠償請求權
    之消滅時效，應以請求權人實際知悉損害及賠償義務人時起
    算，非以知悉賠償義務人因侵權行為所構成之犯罪行為經檢
    察官起訴，或法院判決有罪為準，最高法院72年度台上字第
    738號判例可資參照，是請求權人若實際知悉損害及賠償義
    務人時即起算時效，不以賠償義務人坦承該侵權行為之事實
    為必要，至該賠償義務人於其他訴訟中所為之否認或抗辯，
    或法院依職權所調查之證據，或囑託鑑定機關為鑑定之結果
    ，僅供法院為審判之參酌資料而已，均不影響請求權人原已
    知悉之事實，及可得行使權利消滅時效之起算。本件上訴人
    主張依本院99年度簡上字第62號確定判決之理由及判決所認
    定之事實，被上訴人為系爭同棟建物之區分所有權人之一，
    且系爭建物公共管線確有滲漏，雖非無據。惟查上訴人主張
    其所有系爭3樓建物屋內和室家具及木作油漆之損害，雖據
    其提出精工技研所報價單影本為證；上訴人復於本院100年5
    月10日上午10時由受命法官現場勘驗系爭建物時陳稱：「伊
    所有和室靠近浴室牆面呈扇形漏水、油漆剝落之情形，係在
    被上訴人提起96年度板簡調字1045號訴訟事件前即已發現，
    依此漏水水漬高度研判，應係該公寓共同管線滲漏所造成，
    且在96年度板簡調字第1045號調解、97年度執木字第20469
    號執行，及99年度板簡字第60號、99年度簡上字第62號審理
    過程，均強調漏水的原因應該在公共管線漏水，但未被採認
    …」等語（見勘驗筆錄，本院卷第39頁），顯見上訴人對於
    其所有建物和室家具及木作油漆之損害是否係因公共管線滲
    漏所造成之事實，僅提出報價單為證，惟此證據僅得證明其
    損害之預估費用，尚難作為損害原因之證明，上訴人僅單純
    臆測係公共管線所致，但未確實舉證以實其說，難為有利於
    上訴人之認定。又縱認確係公共管線滲漏所致，然上訴人至
    遲於本院96年度板簡調字第1045號調解事件之收案日期，即
    96年12月13日（見本院96年度板簡調字第1045號調解事件卷
    ）之前，即已發現系爭建物公共排水管漏水，致其所有系爭
    3樓建物和室牆面及木作油漆發生損害之事實，上訴人即得
    就其所有系爭建物因公共排水管線漏水，依法向公共管線之
    共同所有人及使用人請求共同分擔管線修復及其損害復原之
    費用，故上訴人於發現系爭建物公共管線漏水造成其屋內之
    損害時起，即得請求被上訴人與系爭建物之其他區分所有權
    人共同負擔損害賠償責任，故上訴人於96年12月17日之前，
    即已知悉發生損害之事實，同時上訴人於主觀上亦認定漏水
    原因為系爭建物共同管線滲漏所致，此時即得向系爭建物包
    括被上訴人在內之其他區分所有權人請求損害賠償，上訴人
    本件侵權行為損害賠償請求權之2年消滅時效期間，自96年1
    2月17日之前可得行使時即得起算，直至98年12月17日業已
    屆滿，上訴人遲至99年10月5日始具狀向本院對被上訴人提
    起本件侵權行為損害賠償之請求（見上訴人民事起訴狀所載
    本院板橋第二院區收狀日期戳章，本院99年度板簡字第2049
    號卷第3頁），上訴人此部分之請求顯已罹於時效甚明；上
    訴人既主觀上已確知其屋內和室及木作油漆損害之原因為公
    共管線漏水所致，此時即得對被上訴人請求損害賠償，至於
    事後於本院97年度板簡調字第1026號囑託台灣省土木技師公
    會鑑定漏水原因之一為共同管線滲漏，僅係確認上訴人主觀
    認定之漏水原因無誤而已，且供法院辦案之參酌，尚不影響
    上訴人前已可得行使侵權行為損害賠償請求權之時效進行，
    故被上訴人援引消滅時效抗辯拒絕給付，於法有據。
  (三)按不法侵害他人之身體、健康、名譽、自由、信用、隱私、
    貞操，或不法侵害其他人格法益而情節重大者，被害人雖非
    財產上之損害，亦得請求賠償相當之金額。民法第195條定
    有明文，而所謂「不法侵害其他人格法益而情節重大」者，
    須以當時法律思潮、斟酌我國傳統道德觀念，認可屬人格法
    益之一種，而加害人侵害情節重大者，方屬之。且慰藉金之
    賠償須以人格權遭遇侵害，使精神上受有痛苦為必要，最高
    法院51年度台上字第223號判例意旨可資參照。人民有訴訟
    權，此為憲法第16條明定之基本權利，即人民認為其權利受
    侵害或有受侵害之虞者，為求權利之保護而向法院提起訴訟
    ，請求為一定裁判之權利，而保障訴訟權之目的在使實體權
    利可於受侵害時，有回復之可能性，或使應予實現之權利狀
    態獲得真正實現。又住戶應遵守他住戶因維護、修繕專有部
    分、約定專用部分或設置管線，必須進入或使用其專有部分
    或約定部分時，不得拒絕，公寓大廈管理條例第6條第1項第
    2款定有明文。本件上訴人雖主張因被上訴人前多次對其提
    起修復漏水回復原狀之訴訟，且雇工多次進入屋內勘查及修
    繕，致不堪其擾而受有精神上之痛苦云云。惟被上訴人係依
    法行使權利並提起訴訟，而訴訟之結果亦分別獲致調解成立
    及判決部分勝訴確定在案，對上訴人實無不法之侵害可言，
    且上訴人僅泛言其受有精神上困擾云云，就其受侵害者係屬
    何種人格法益、其實質內容為何，及所受精神上痛苦亦為何
    ？復未據舉證以實其說，且被上訴人依法聲請強制執行而雇
    工進入上訴人所有建物進行漏水修繕事宜，亦為公寓大廈管
    理條例第6條規定所許，故上訴人以此主張其人格權受有重
    大侵害，致精神上受有痛苦，被上訴人應就此負侵權行為損
    害賠償責任云云，洵非有據。
七、綜上所述，上訴人主張依侵權行為損害賠償之法律關係，請
    求被上訴人給付：回復上訴人房屋廁所原有功能及整體美
    觀之費用76,756元。上訴人房屋公共管線漏水致損壞家具
    及木作油漆之損失29,089元。被上訴人就其房屋漏水乙事
    雇工進入屋內騷擾上訴人3年，對上訴人重複興訟，上訴人
    因而受有精神上之非財產上損害100,000元，共計205,845元
    ，及自98年5月13日起至清償日止，按年息5%計算之利息，
    為無理由，應予駁回。原審為上訴人敗訴之判決，並無不合
    。上訴意旨指摘原判決不當，求予廢棄改判，為無理由，應
    予駁回。
八、本件事證已臻明確，兩造其餘之攻擊防禦方法及所提之證據
    ，經審酌後認均無礙判決之結果，爰不予一一論述，附此敘
    明。
九、據上論結，本件上訴為無理由，依民事訴訟法第436條之1第
    3 項、第449條第1項、第78條，判決如主文。
中    華    民    國    100    年    7    月    13    日
                  民事第三庭    審判長法  官  陳財旺
                                      法  官  邱靜琪
                                      法  官  張紫能
以上正本證明與原本無異
本判決不得上訴。
中    華    民    國    100    年    7    月    13    日
                                      書記官  蔡佳容